臺灣高雄地方法院刑事判決
110年度訴字第801號
公  訴  人  臺灣高雄地方檢察署檢察官
被      告  陳榮良


上列被告因毒品危害防制條例案件，經檢察官提起公訴（110年
度毒偵字第2516號），本院判決如下：
    主  文
陳榮良無罪。 
    理  由
一、公訴意旨略以：被告陳榮良(下稱被告)前因施用毒品案件，
    經依法院裁定送觀察勒戒後，因認無繼續施用毒品傾向，於
    民國107年5月25日釋放。復因施用毒品案件，經法院判處有
    期徒刑2月確定，於109年4月9日易科罰金執行完畢。詎仍不
    知戒除毒品，基於施用第一級毒品海洛因之犯意，於110年5
    月19日12時8分採尿時起回溯96小時內某時，在不詳地點，
    以不詳方式，施用第一級毒品海洛因1次。嗣因其為列管毒
    品人口，於110年5月19日12時8分許，對其採集尿液送檢驗，
    檢驗結果呈嗎啡陽性反應，因認被告涉有毒品危害防制條例
    第10條第1項之施用第一級毒品罪嫌。
二、按犯罪事實應依證據認定之，無證據不得認定犯罪事實；不
    能證明被告犯罪者，應諭知無罪之判決，刑事訴訟法第154
    條第2項、第301條第1項分別定有明文。又事實之認定，應
    憑證據，如未能發現相當證據，或證據不足以證明，自不能
    以推測或擬制之方法，為裁判基礎；且認定犯罪事實所憑之
    證據，雖不以直接證據為限，間接證據亦包括在內，然而無
    論直接證據或間接證據，其為訴訟上之證明，須於通常一般
    之人均不致有所懷疑，而得確信其為真實之程度者，始得據
    為有罪之認定，倘其證明尚未達到此一程度，而有合理之懷
    疑存在而無從使事實審法院得有罪之確信時，即應由法院為
    諭知被告無罪之判決（最高法院40年台上字第86號判決、76
    年台上字第4986號判決意旨參照）。再按檢察官對於起訴之
    犯罪事實，應負提出證據及說服之實質舉證責任。倘其所提
    出之證據，不足為被告有罪之積極證明，或其指出證明之方
    法，無從說服法院形成被告有罪之心證，基於無罪推定之原
    則，自應為被告無罪判決之諭知（最高法院92年台上字第12
    8號判決意旨參照）。
三、公訴意旨認被告涉犯前揭罪嫌，無非係以：列管毒品人口尿
    液檢體採集送驗紀錄表（檢體編號：Z000000000000號）、
    正修科技大學超微量研究科技中心尿液檢驗報告（原始編號
    ：Z000000000000號）各1份、大澤聯合門診-蕭志銘內科診
    所110年9月14日函1份等為其主要依據。惟訊據被告堅詞否
    認有何施用第一級毒品海洛因之犯行，並辯稱：我是吃到我
    媽媽買給我的咳嗽藥（甘草止咳水）及我女兒買給我的胃藥
    ，所以驗出來才是陽性的。我驗尿之前持續已經經服用甘草
    止咳水一個月等語。經查：
  ㈠據行政院衛生署管制藥品管理局前就晟德大藥廠生產之「甘
    草止咳水」函覆法院之結果：「Liquid Brown Mixture（甘
    草止咳水，晟德大藥廠製），經查行政院衛生署之藥品許可
    證資料內容，其內含鴉片（內含嗎啡和可待因）成分，鴉片
    中嗎啡含量約10%，可待因約0.5%，含量會有些許不同。依
    文獻Clarke's Analysis of Drugs and Poisons一書第三版
    之記述：口服嗎啡後24小時內，約有施用劑量之60%由尿液
    排出；口服可待因後24小時內，約有施用劑量之86%由尿液
    排出，其中40-70%為可待因原態或其共軛物，5-15%為嗎啡
    或其共軛物。故服用該甘草止咳水後，可能於尿液中檢出嗎
    啡及可待因成分，亦有可能僅檢出嗎啡而無可待因（低於行
    政院衛生署濫用藥物尿液檢驗作業準則所定之閾質或低於最
    低可定量濃度）之情形，但在該情形下，嗎啡濃度應不致很
    高。惟可檢出之量，與服用劑量、服用頻率、尿液採集時間
    點、個人體質與代謝情況等因素有關，因個案而異，另服用
    藥品時間及採驗尿液時間之先後順序，為衡量用藥及尿液檢
    驗結果是否相關之重要因素之ㄧ」，此有行政院衛生署管制
    藥品管理局94年3月3日管檢字第0940001935號函（見本院訴
    字卷第33頁）附卷足按，上開函文雖非因本案由本院直接函
    詢所獲資料，然前案函詢之藥品廠牌、藥品名稱與本案既均
    屬相同，且所提供資料及相關數據依其說明又具有科學上之
    一般性，自足為本案判斷之參考，先予指明。
  ㈡被告於110年5月7日、18日至幸福藥師藥局購買晟德大藥廠生
    產之「甘草止咳水」之情，有幸福藥師藥局免用統一發票收
    據、幸福藥師藥局111年1月25日回函暨晟德甘草止咳水仿單
    （見本院訴字卷第41-45頁）在卷可稽，是被告確實有服用
    「甘草止咳水」藥物之事實，應堪以認定。
　㈢被告於110年5月19日12時8分經警採尿送驗後，結果就可待因
    呈陰性反應，嗎啡呈陽性反應，數值為350ng/ml，有正修科
    技大學超微量研究科技中心尿液檢驗報告1紙（見警卷第15
    頁）在卷可稽。被告於本件110年5月19日採尿前，即已分別
    於同年月7日、18日至幸福藥師藥局購買上開「甘草止咳水
    」，從被告並非於警採尿後方服用上開藥物，且被告購買「
    甘草止咳水」與採尿送驗時間又相近等情，參以上開函文所
    述服用「甘草止咳水」藥物，尿液檢驗結果確實可能呈可待
    因及嗎啡之陽性反應，亦可能因可待因濃度低於最低可定量
    濃度而呈可待因陰性反應，則被告確實可能因服用上開藥物
    後，造成尿液檢驗結果呈可待因陰性反應及嗎啡之陽性反應
    。再佐以被告尿液檢驗出嗎啡陽性反應之數值為350ng/ml，
    與判定嗎啡陽性反應標準之數值即300ng/ml，僅僅超過標準
    50ng/ml，並未如同一般施用第一級毒品海洛因者，其尿液
    檢驗結果就嗎啡陽性反應之數值會明顯超過300ng/ml甚多。
    是以本件並不能排除被告尿液檢驗結果呈嗎啡陽性反應，係
    服用上開「甘草止咳水」藥物所致。準此，被告辯稱係服用
    上開止咳藥水，未施用海洛因等語，即非全無可採
　㈣次按依行政院衛生署網站藥品許可證登記資料，及來函所附
    「可待平」、「晟德甘草止咳水」說明書影本：「可待平」
    每錠含有 Codeine Ph-osphate 5 mg；「晟德甘草止咳水  
    」每毫升含有 0.012  毫升阿片酊（內含嗎啡及可待因成  
    分）。Disposition of Toxic Drugs and Chemicals in   
    Man 第 5 版記述：服用可待因後，由於因可待可代謝成嗎
    啡，尿液中可待因與嗎啡之比值 （嗎啡為分母） 在24小時
    內多大於1，在24至30小時之間常低於1，30小時後，可能僅
    檢測到嗎啡成分；另依劉秀娟等人研究，施用含阿片製劑，
    當尿液中嗎啡濃度大於 300ng/mL 時，其嗎啡／可待因比值
    小於3.0為複方甘草合劑溶液（如晟德甘草止咳水）使用者
    。前述相關文獻之可待因與嗎啡之比值可作為初判之依據，
    惟文獻數據係一般性供參考之原則，施用藥物後可檢出之量
    與服用劑量、服用頻率、尿液採集時間點、個人體質與代謝
    狀況等因素有關，仍可能存在個案之差異，此有行政院衛生
    署管制藥品管理局96年6月4日管檢字第0960005470 號函在
    卷可憑，被告為警採集之尿液，所測得之嗎啡濃度數值為35
    0 ng/mL ，數值不高，可待因濃度未檢出，明顯低於一般施
    用海洛因者尿液中通常得檢出之數值，且本案可待因濃度並
    未檢出，在此情形，可待因之濃度既為0 ，自無法有效計算
    嗎啡與可待因濃度之比值而推論被告有無施用鴉片類毒品無
    誤，附此敘明。
  ㈤至於被告請求傳訊員警孫裕慶到庭證明曾向證人孫裕慶表示
    伊服用甘草止咳水及胃藥及按時驗尿，並請求傳訊被告之女
    陳詩涵到證，證明伊服用日本EVE藥物等情，因本案事證已
    明，業如前述，經核均無調查必要，併予駁回。　　
四、綜上所述，本案被告尿液檢驗結果雖呈嗎啡陽性反應，不能
    排除係服用上開甘草止咳藥水所造成，則檢察官起訴被告用
    以證明犯罪事實之證據，即未達於通常一般之人均不致有所
    懷疑，而得確信其為真實之程度，其間仍有合理之懷疑存在
    ，本院尚無法產生被告有罪之確信。此外，復查無其他證據
    足證被告有檢察官所指施用第一級毒品海洛因之犯行，參諸
    前開說明，被告犯罪即屬不能證明，自應為被告無罪之判決
    。
本案經檢察官李怡增提起公訴，檢察官劉淑慧到庭執行職務。
據上論斷，應依刑事訴訟法第301 條第1 項，判決如主文。
中　　華　　民　　國　　111 　年　　3 　　月　　31　　日
            刑事第一庭  審判長法  官  莊珮君
                              法  官  蔣文萱
                              法  官  賴建旭
上列正本證明與原本無異。
如不服本判決應於收受送達後20日內向本院提出上訴書狀，並應
敘述具體理由；如未敘述上訴理由者，應於上訴期間屆滿後20日
內向本院補提理由書（均須按他造當事人之人數附繕本）「切勿
逕送上級法院」。 
因疫情而遲誤不變期間，得向法院聲請回復原狀。
中　　華　　民　　國　　111 　年　　3 　　月　　31　　日
                              書記官  陳雅惠
《卷宗標目》 高市警苓分偵字第11072044100號卷宗（警卷）  高雄地檢署110年度毒偵字第2516號卷宗（偵卷）  本院110年度審訴字第699號卷宗（審訴字卷）  本院110年度訴字第801號卷宗（訴字卷）